【裁判字號】    89,重上更(三),7
【裁判日期】    890627
【裁判案由】    侵占
【裁判全文】
臺灣高等法院高雄分院刑事判決          八十九年度重上更(三)字第七號
    上訴人  台灣高雄地方法院檢察署檢察官
    上訴人
    即被告  戊○○
右上訴人因被告侵占案件，不服臺灣高雄地方法院八十三年度訴字第四二一一號中華
民國八十四年五月廿二日第一審判決（起訴案號：臺灣高雄地方法院檢察署八十三年
度偵緝字第五三０號），提起上訴，判決後，經最高法院第三次發回更審，本院判決
如左：
      主      文
原判決撤銷。
戊○○連續意圖為自己不法之所有，而侵占對於業務上所持有之物，處有期徒刑壹年
玖月。
      事      實
一、戊○○係長州建設股份有限甲司（下稱長州甲司－八十年七月二十九日設立）之
    總經理，為從事業務之人，其與股東乙○○、丁○○、己○○、丙○○、陳志恒
    、庚○○於民國（下同）八十年六月五日，為坐落高雄縣仁武鄉○○段九五六號
    等六筆土地之開發興建透天店鋪住宅事宜（下稱仁武合作開發案），而共同投資
    籌設長州甲司，因尚未完成設立登記，乃經全體股東之同意，將仁武合作開發案
    之相關事務，指定戊○○對外負責處理；並於八十年六月十二日，推由戊○○以
    其個人名義與施影光（甲訴人誤認係常鶴開發股份有限甲司）簽訂合夥契約。仁
    武合作開發案執行期間，關於工程之規劃、設計及施工，係由長州甲司負責；而
    關於財務收支及工程結算，則另由施影光負責。戊○○乃據施影光提出之（財務
    ）試算表資料，每月定期將仁武合作開發案之事務進行概況向長州甲司之其他股
    東報告。迨至八十一年四月間，因仁武合作開發案業已完成，經結算而為盈餘分
    配，施影光乃於八十一年四月三十日、八十一年五月五日、八十一年五月十五日
    ，以現金給付或電至戊○○設於臺灣中小企業銀行大昌分行甲存帳戶之方式，
    分別交付戊○○新臺幣（下同）五百五十萬元、三百萬元及二百五十萬元，合計
    共一千一百萬元。詎戊○○因其個人所經營之食品事業，於前開期間另發生虧損
    ，亟思彌補，明知前開各筆款項係屬長州甲司所有，竟意圖為自己不法之所有，
    並基於概括之犯意，而違背其任務，連續於取得各筆款項後，變易持有意思而為
    不法所有意思，將之全部侵占入己。八十一年七月九日常鶴甲司又將一筆九百九
    十萬元之定期存款單交給戊○○，戊○○仍承上開概括犯意，未經長州甲司同意
    將其中四百二十三萬元持向銀行質押借款三百五十萬元，並挪為私用。
二、案由長州甲司股東乙○○、丁○○、己○○、丙○○、陳志恒、載思齊訴請臺灣
    高雄地方法院檢察署檢察官偵查起訴。
      理      由
一、訊之被告固坦承與告訴人乙○○等六人共同籌設長州甲司，先後共收到三千二百
    五十萬元股金，由其以個人名義與施影光簽訂合夥契約，負責處理仁武合作開發
    案之相關事務，及有定期提出試算表資料，報告事務進行概況之事實，惟矢口否
    認有侵占股金及長州甲司盈餘分配款之犯行，辯稱：伊與施影光間另有借貸關係
    ，仁武合作開發案結算時，施影光乃將應分配予長州甲司之盈餘及伊私人之借款
    混合為一，將錢扣住未給，實際上並無盈餘分配。所支給之款項一千一百萬元，
    係伊與施影光私人之借貸，與仁武合作開發案無關，至於九百九十萬元定期存款
    單，其中非屬伊名下部分，已由告訴人等領走，其名下之三百五十萬元部分係盈
    餘分配歸伊所有云云。
二、經查：
  (一)本件告訴人丙○○等六人指稱伊等與被告於八十年五、六月間，係互約成立長州
    甲司投資開發上開透天厝案，因時間匆促未及為甲司設立登記，乃先由被告出面
    與施影光訂立開發契約，嗣於八十年七月間，長州甲司完成設立登記，即由長州
    甲司推動該開發案之興建工程，告訴人等六人及被告均列名為甲司股東，本件顯
    係由告訴人等與被告約定共同出資興建房屋，而暫推由被告出面與施影光訂立開
    發契約，並非告訴人等投資被告所經營之事業等語；經查，本件告訴人等與被告
    確有約定共同出資籌組長州甲司開發上開透天房屋興建案，於長州甲司完成設立
    登記前，推由被告出面與施影光訂立開發契約，嗣於八十年七月間，長州甲司完
    成設立登記，即係由告訴人等六人及被告列名為該甲司股東等情，為被告所不否
    認，復有該甲司設立登記事項卡在卷可稽（一審卷十三頁）；被告亦自承上開房
    屋興建，係以「長州富貴城」名稱開發推廣，亦係以告訴人等及被告等股東為房
    屋起造人向高雄縣政府申請建築執照等情（一審卷六０頁反面、一一五頁）。另
    有關上開房屋之工程款、銷售傭金、廣告費及營業收入等收支資料，均記載於長
    州甲司之試算表、損益表、資產負債表內，有各該資料在卷可按（一審卷一０九
    至一一四頁），經核與告訴人等之指訴情節相符，則其等之指訴，似非全無事實
    根據。從而告訴人等與被告約定時，應非對於被告所經營之事業出資，而為與被
    告共同出資經營開發上開房屋之情形，其等之間係合夥而非屬隱名合夥關係。又
    苟若告訴人等所稱伊等係與被告約定成立長州甲司開發，於甲司設立登記前暫推
    由被告出面與施影光訂立開發契約，嗣長州甲司設立登記完成，伊等與被告均列
    名為甲司股東等語屬實，則告訴人等與被告間原有之合夥關係已因甲司成立而轉
    換成甲司型態，其等之出資及開發房屋之利潤應歸屬甲司所有，如予侵吞入己，
    即成立刑法上之侵占罪名。
  (二)關於連續侵占施影光交付之一千一百萬元，且全部款項係屬長州甲司於仁武合作
    開發案應得之盈餘分配，因仁武合作開發案終止時，被告藉故拖延，拒提財務收
    支明細，隱瞞資金結算情形，經告訴人等向施影光查證結果，始知已陸續交給被
    告一千一百萬元等情，業據乙○○、丁○○、己○○、丙○○、陳志恒、載思齊
    迭於偵查中及法院調查中陳述綦詳。核與施影光結證所稱：仁武合作開發案之盈
    餘已由被告領走，所交付之各筆款項，均讓被告簽收或留存款、定期存款單及
    支票紀錄等語（原審八十四年三月十八日及同年五月一日訊問筆錄）之情節相符
    。參以被告於偵查中亦自承：於八十一年四月底至同年五月十五日，施影光確有
    交付一千一百萬元，該款應屬長州甲司所有，錢是入伊私人帳戶，因缺錢所以
    將之挪用等情（偵查卷八頁背面、九頁），足認告訴人指陳及施影光證述之內容
    為可採。復有仁武合作開發案之合夥契約、施影光與戊○○間之收付紀錄表及所
    附之簽收單、款單（二份）在卷可佐。何況，依施影光所提出之支付紀錄，其
    實際交付之數額為三千五百九十六萬八千六百五十元（部分係由告訴人領取，詳
    如後述），其中八十一年四月卅日、五月五日、五月十五日先後以現金支付被告
    五百五十萬元、三百萬元、二百五十萬，共一千一百萬元，係屬仁武合作開發案
    分配之盈餘，並非被告之私人借款，為證人施影光所證實（本院八十六年三月六
    日訊問筆錄），並有施影光出具之計算表可憑（八十六年三月六日聲請狀）。被
    告於偵查中亦自承該一千一百萬元，應屬長州甲司（即被告與告訴人等之會夥）
    所有，被告將該一千一百萬元挪用，是被告意圖為自己不法所有而予侵占甚明。
  (三)被告與告訴人等參予施影光合作之仁武開發案，應分擔之出資額為三千六百十八
    萬元，被告僅交付施影光一千五百零八萬元，不足之二千一百十萬元部分，由施
    影光墊付，被告則交付一紙同面額之支票交與施影光抵充（補貼利息與施影光）
    ，該支票未經提示，並於結算時退還被告，此為施影光所陳明，並有上開計算表
    可稽，是該二千一百十萬元之支票部分，與被告侵占合夥分配之盈餘無關。
  (四)證人施影光證稱被告於八十一年七月九日取走之九百九十萬元定期存款單，係上
    開開發案結算之盈餘等語（上訴卷八七頁反面，更(一)卷八九、一二二頁反面）。
    告訴人等亦指稱被告取走該九百九十萬元定期存款單後，將其中之四百二十三萬
    元存款單持向台灣土地銀行質押借款三百五十萬元，該款項屬長州甲司所有等語
    （一審卷八八、八九頁，上訴卷五九頁反面、六四頁）。則被告及告訴人等之出
    資已於八十年七月間成立長州甲司，被告及告訴人等均列名為該甲司股東，則於
    八十一年七月九日結算盈餘之九百九十萬元，應屬長州甲司所有，被告將部分款
    項挪為私用，亦成立侵占罪名。
  (五)綜上所述，本件事證已臻明確，被告所辯，顯係卸責之詞，殊無足採，其犯行洵
    堪認定。
三、查被告係長州甲司之總經理，為執行業務之人，因執行該甲司即與股東投資仁武
    合作開發案之業務，將所持有之盈餘款項一千一百萬元及九百九十萬元定期存單
    其中四百二十三萬元持向銀行質借三百五十萬元侵占入己，核其所為，係犯刑法
    第三百三十六條第二項之業務侵占罪。其先後多次犯行，時間緊接，反覆為之，
    而犯同一之罪名，顯係基於概括犯意，應依連續犯規定，以一罪論，並加重其刑
    。
四、原審據以論罪科刑，固非無見，但未及論究被告侵占定期存單部分之犯行，自有
    未洽，被告上訴否認犯罪，固無足取；惟檢察官上訴執此指摘原判決不當，為有
    理由，應予撤銷改判。爰審酌被告因所營之食品事業發生虧損，竟利用長州甲司
    其他股東之信任，連續侵占執行業務所得之盈餘分配款，所造成損害之程度，及
    犯罪後迄未賠償被害人之損害，猶飾詞卸責等一切情狀，量處如主文所示之刑。
五、本件雖係刑事訴訟法第三百七十六條第三款所列案件，惟於八十四年十月二十日
    刑事訴訟法修正前原得上訴於第三審，且已繫屬於法院，依修正刑事訴訟法施行
    法第五條第一項規定，仍應依修正前之法定程序終結之。
據上論結，應依刑事訴訟法第三百六十九條第一項前段、第三百六十四條、第二百九
十九條第一項前段、刑法第五十六條、第三百卅六條第二項，罰金罰鍰提高標準條例
第一條前段，判決如主文。
本案經檢察官林炎昇到庭執行職務。
中    華    民    國     八十九     年       六       月     二十七     日
                              臺灣高等法院高雄分院刑事第八庭
                                  審判長法官  郭雅美
                                        法官  張盛喜
                                        法官  洪兆隆
右正本證明與原本無異。
如不服本判決，應於判決送達後十日內向本院提出上訴狀，其未述理由者並應於提
出上訴狀後十日內向本院補提理由書（應附繕本)。
                                      書記官  林淑敏
中    華    民    國     八十九     年       六       月     二十八     日
附錄：本判決論罪科刑法條：
刑法第三百三十六條第二項：
對於業務上所持有之物，犯前條第一項之罪者，處六月以上五年以下有期徒刑，得併
科三千元以下罰金。
                                                                        Ｋ


司法院資訊處製作；財團法人民間司法改革基金會備份。
